ACORDAO-COMPLETO-2463290

ACÓRDÃO 10962/2021 ATA 28/2021 - PRIMEIRA CÂMARA

VISTOS, relatados e discutidos estes autos em que se apreciam recursos de reconsideração interpostos por Ellen Margareth da Rocha Souza, ex-Diretora Geral da Secretaria Executiva de Segurança Pública do Estado do Pará, e Ivanildo Ferreira Alves, ex-Secretário Executivo de Segurança Pública do Estado do Pará, contra o Acórdão 169/2019-TCU-Primeira Câmara, por meio do qual este Tribunal, no que interessa à presente impugnação, julgou irregulares as contas dos recorrentes, condenando-os, solidariamente, em débito, no valor original de R$ 21.517,79, e aplicando-lhes multa, no valor individual de R$ 3.000,00,
ACORDAM os Ministros do Tribunal de Contas da União, reunidos em sessão da Primeira Câmara, ante as razões expostas pelo Relator, em:
9.1. com fundamento nos arts. 32, inciso I, e 33 da Lei 8.443/1992, conhecer e negar provimento aos recursos de reconsideração;
9.2. dar ciência deste acórdão aos recorrentes.

Recursos de reconsideração interpostos por ex-gestores da  Secretaria Executiva de Segurança Pública do Estado do Pará contra decisão que julgou irregulares as suas contas, condenando-os em débito e multa no âmbito de tomada de contas especial instaurada em razão de impugnação parcial de despesas referentes ao Convênio Senasp/MJ 24/2003, celebrado entre o Ministério da Justiça e o aludido órgão estadual.

Primeira Câmara

Secretaria Nacional de Segurança Pública do Ministério da Justiça e Segurança Pública e Secretaria Executiva de Segurança Pública do Estado do Pará.

3. Recorrentes: Ivanildo Ferreira Alves (XXX.385.032-XX); Ellen Margareth da Rocha Souza (XXX.956.952-XX).

13.1. Ministros presentes: Walton Alencar Rodrigues (Presidente), Benjamin Zymler, Bruno Dantas (Relator), Vital do Rêgo e Jorge Oliveira.
13.2. Ministro que não participou da votação: Jorge Oliveira.
13.3. Ministros-Substitutos presentes: Augusto Sherman Cavalcanti e Weder de Oliveira.

MANOEL SANTINO NASCIMENTO JUNIOR

DILERMANO GOMES TAVARES

BRUNO DANTAS

Ministro-Substituto Marcos Bemquerer Costa.

Cuidam os autos de recursos de reconsideração interpostos por Ellen Margareth da Rocha Souza (peça 167) , ex-Diretora Geral da Secretaria Executiva de Segurança Pública do Estado do Pará, e Ivanildo Ferreira Alves (peça 166) , ex-Secretário Executivo de Segurança Pública do Estado do Pará, contra o Acórdão 169/2019-TCU-Primeira Câmara (peça 144) , por meio do qual este Tribunal, no que interessa à presente impugnação, julgou irregulares as contas dos recorrentes, condenando-os, solidariamente, em débito, no valor original de R$ 21.517,79, e aplicando-lhes multa, no valor individual de R$ 3.000,00.
A tomada de contas especial que deu origem aos recursos sob exame foi instaurada pela Coordenação de Contabilidade da Secretaria Executiva do Ministério da Justiça em razão de impugnação parcial de despesas realizadas com recursos do Convênio Senasp/MJ 24/2003 (Siafi 483952) , celebrado entre a União, por meio da Secretaria Nacional de Segurança Pública do Ministério da Justiça, e o Governo do Estado do Pará, por meio da Secretaria Executiva de Estado de Segurança Pública.
A deliberação recorrida, relatada pelo Ministro-Substituto Marcos Bemquerer Costa, apresentou o seguinte teor:
"9.1. excluir do polo passivo o sr. Pedro Monteiro de Paiva (XXX.556.762-XX) ;
9.2. julgar regulares com ressalva as contas de Ana Amélia Sefer de Figueiredo (XXX.519.342-XX) , ex-Secretária Executiva de Segurança Pública do Estado do Pará, dando-lhe quitação;
9.3. julgar irregulares as contas dos Srs. Ivanildo Ferreira Alves (XXX.385.032-XX) , ex-Secretário Executivo de Segurança Pública do Estado do Pará, Ellen Margareth da Rocha Souza (XXX.956.952-XX) , ex-Diretora Geral da Secretaria Executiva de Segurança Pública do Estado do Pará, Manoel Santino Nascimento Júnior (XXX.742.102-XX) , ex-Secretário Executivo de Segurança Pública do Estado do Pará, e Dilermano Gomes Tavares (XXX.424.962-XX) , ex-Diretor Geral da Secretaria Executiva de Segurança Pública do Estado do Pará, e da empresa OLM Representações Ltda. (12.730.701/0001-65) , com fundamento nos arts. 1º, inciso I, 16, inciso III, alíneas 'b' e 'c', e 19, caput, da Lei 8.443/1992, c/c os arts. 19 e 23, inciso III, da mesma Lei, e com arts. 1º, inciso I, 209, inciso IV, e 210 e 214, inciso III, do Regimento Interno;
9.4. condenar, solidariamente, o Sr. Ivanildo Ferreira Alves (XXX.385.032-XX) e a Sra. Ellen Margareth da Rocha Souza (XXX.956.952-XX) ao pagamento da importância de R$ 21.517,79 (vinte e um mil, quinhentos e dezessete reais e setenta e nove centavos) , com a fixação do prazo de 15 (quinze) dias, a contar da notificação, para comprovar, perante o Tribunal (art. 214, inciso III, alínea 'a', do Regimento Interno) , o recolhimento da dívida aos cofres do Tesouro Nacional, atualizada monetariamente e acrescida dos juros de mora, calculados a partir de 09/12/2004, até a data do recolhimento, na forma prevista na legislação em vigor;
9.5. condenar, solidariamente, o Sr. Dilermano Gomes Tavares (XXX.424.962-XX) e a empresa OLM Representações Ltda. (12.730.701/0001-65) ao pagamento do débito de R$ 11.075,31 (onze mil, setenta e cinco reais e trinta e um centavos) , com a fixação do prazo de 15 (quinze) dias, a contar da notificação, para comprovar, perante o Tribunal (art. 214, inciso III, alínea 'a', do Regimento Interno) , o recolhimento da dívida aos cofres do Tesouro Nacional, atualizada monetariamente e acrescida dos juros de mora, calculados a partir de 24/5/2005, até a data do recolhimento, na forma prevista na legislação em vigor;
9.6. condenar a empresa OLM Representações Ltda. (12.730.701/0001-65) ao pagamento do débito de R$ 40.352,69 (quarenta mil, trezentos e cinquenta e dois reais e sessenta e nove centavos) , com a fixação do prazo de 15 (quinze) dias, a contar da notificação, para comprovar, perante o Tribunal (art. 214, inciso III, alínea 'a', do Regimento Interno) , o recolhimento da dívida aos cofres do Tesouro Nacional, atualizada monetariamente e acrescida dos juros de mora, calculados a partir de 24/5/2005, até a data do recolhimento, na forma prevista na legislação em vigor;
9.7. condenar, solidariamente, o Sr. Manoel Santino Nascimento Júnior (XXX.742.102-XX) e o sr. Dilermano Gomes Tavares (XXX.424.962-XX) ao pagamento do débito de R$ 150.000,00 (cento e cinquenta mil reais) , com a fixação do prazo de 15 (quinze) dias, a contar da notificação, para comprovar, perante o Tribunal (art. 214, inciso III, alínea 'a', do Regimento Interno) , o recolhimento da dívida aos cofres do Tesouro Nacional, atualizada monetariamente e acrescida dos juros de mora, calculados a partir de 18/5/2005, até a data do recolhimento, na forma prevista na legislação em vigor;
9.8. condenar o Sr. Dilermano Gomes Tavares (XXX.424.962-XX) ao pagamento do débito de R$ 90.000,00 (noventa mil reais) , com a fixação do prazo de 15 (quinze) dias, a contar da notificação, para comprovar, perante o Tribunal (art. 214, inciso III, alínea 'a', do Regimento Interno) , o recolhimento da dívida aos cofres do Tesouro Nacional, atualizada monetariamente e acrescida dos juros de mora, calculados a partir de 23/12/2005, até a data do recolhimento, na forma prevista na legislação em vigor;
9.9. aplicar aos responsáveis indicados as seguintes multas individuais previstas no art. 57 da Lei 8.443/1992, fixando-lhes o prazo de 15 (quinze) dias, a contar da notificação, para que comprovem, perante o Tribunal (art. 214, III, alínea 'a' do Regimento Interno) , o recolhimento aos cofres do Tesouro Nacional dos valores atualizados monetariamente, desde a data do acórdão até a do efetivo pagamento, caso quitados após o vencimento, na forma da legislação em vigor:
9.9.1. Ivanildo Ferreira Alves, no valor de R$ 3.000,00 (três mil reais) ;
9.9.2. Ellen Margareth da Rocha Souza, no valor de R$ 3.000,00 (três mil reais) ;
9.9.3. Dilermano Gomes Tavares, no valor de R$ 10.000,00 (dez mil reais) ;
9.9.4. OLM Representações Ltda., no valor de R$ 5.000,00 (cinco mil reais) ;
9.10. aplicar ao responsável Manoel Santino Nascimento Júnior, a multa do art. 58, inciso II, da Lei 8.443/1992, no valor de R$ 10.000,00 (dez mil reais) , fixando-lhe o prazo de 15 (quinze) dias, a contar da notificação, para que comprovem, perante o Tribunal (art. 214, III, alínea 'a' do Regimento Interno) , o recolhimento aos cofres do Tesouro Nacional dos valores atualizados monetariamente, desde a data do acórdão até a do efetivo pagamento, caso quitados após o vencimento, na forma da legislação em vigor;
9.11. autorizar a cobrança judicial das dívidas, caso não atendidas as notificações, na forma do art. 28, inciso II, da Lei 8.443/1992;
9.12. autorizar, desde logo, caso solicitado e o processo não tenha sido remetido para cobrança judicial, o pagamento das dívidas em até 36 parcelas mensais e consecutivas, nos termos do art. 26 da Lei 8.443/1992, c/c o art. 217 do Regimento Interno/TCU, fixando-se o vencimento das primeiras parcelas em 15 (quinze) dias, a contar do recebimento da notificação, e o das demais a cada 30 (trinta) dias, devendo incidir sobre cada valor mensal os correspondentes acréscimos legais, na forma prevista na legislação em vigor, sem prejuízo de alertar os responsáveis de que a falta de comprovação do recolhimento de qualquer parcela implicará o vencimento antecipado do saldo devedor;
9.13. encaminhar cópia deste acórdão ao Procurador-Chefe da Procuradoria da República no Estado do Pará, nos termos do § 3º do art. 16 da Lei 8.443/1992, c/c o § 7º do art. 209 do Regimento Interno do TCU, para adoção das medidas que entender cabíveis."
Admitido o processamento dos recursos, porquanto preenchidos os requisitos previstos no art. 33 da Lei 8.443/1992, conferi efeito suspensivo aos itens 9.3, 9.4, 9.9.1, 9.9.2 e 9.11 do acórdão recorrido em relação aos recorrentes (peça 204) . Não admiti, nessa mesma ocasião, o recurso interposto por Manoel Santino Nascimento Júnior, por restar intempestivo e não apresentar documentos novos capazes de suplantar a intempestividade. Recebi, por fim, o expediente apresentado pela empresa OLM Representações Ltda. como mera petição, em razão da ausência de ânimo recursal. 
Instruído o presente feito, faço reproduzir, com os ajustes que julgo pertinentes, o exame técnico e o encaminhamento oferecidos pela Secretaria de Recursos deste Tribunal (peça 272) , que contou com a anuência do corpo diretivo da unidade (peças 273 e 274) :
"HISTÓRICO
2. Cuidam os autos de tomada de contas especial instaurada pela Coordenação de Contabilidade da Secretaria Executiva do Ministério da Justiça em razão de impugnação parcial de despesas realizadas com recursos do Convênio Senasp/MJ 24/2003 (Siafi 483952) , celebrado entre a União Federal, representada pela Secretaria Nacional de Segurança Pública/Ministério da Justiça - Senasp/MJ, e o Governo do Estado do Pará, representado pela Secretaria Executiva de Estado de Segurança Pública - Segup (peça 1, p. 58-78) .
3. O convênio foi firmado em 21/10/2003, com vigência desde essa data até 31/8/2005 (peça 1, p. 72) , tendo sido prorrogado pela Senasp, de ofício, até 1/1/2006 (peça 1, p. 54) . Tinha por objeto 'a cooperação dos partícipes na aquisição de veículos, armamentos, equipamento de proteção policial, de informática, sistema de comunicação, realização de cursos, campanhas educativas e implantação de sistema de transmissão de dados móveis de alta velocidade, com vistas ao desenvolvimento de atividades operacionais, gestão de serviços, pesquisas e análise criminal a serem disponibilizados, combate efetivo ao crime organizado e ao banditismo, intensificação do policiamento e ações que possibilitem a participação comunitária, de forma preventiva e proativa.'
4. Para essa finalidade, foram previstos R$ 12.749.200,00, sendo R$ 11.474.200,00 provenientes da União e R$ 1.275.000,00 da contrapartida estadual.
5. Ainda na fase interna desta TCE, foram identificadas irregularidades em dois contratos firmados pela Segup/PA que foram custeados por recursos do Convênio 24/2003: Contrato 19/2004, no valor de US$ 3.723.990,00, celebrado com o Consórcio Paraestado, formado pelas empresas Motorola Industrial e OLM Representações Ltda., em 21/9/2004, tendo por objeto a aquisição de equipamentos e serviços com acesso remoto por meio de viatura (peça 1, p. 274-296) ; e Contrato 6/2005, no valor de R$ 440.000,00, celebrado com a Universidade Federal do Pará - UFPA, em 5/4/2005, tendo por objeto a 'elaboração de diagnóstico institucional' (peça 1, p. 176-192) .
6. Em razão dessas irregularidades, já no âmbito deste Tribunal, foi determinada, em 15/4/2014, por meio de pronunciamento do Secretário de Controle Externo no Pará (peça 27) , a citação de: Ana Amélia Sefer de Figueiredo, secretária executiva de segurança pública do Pará (22/4/2005 - 31/12/2006) ; Dilermano Gomes Tavares, diretor-geral da secretaria executiva de segurança pública do Pará (1/2/2005 - 30/12/2006) ; Ivanildo Ferreira Alves, secretário executivo de segurança pública do Pará (1/1/2003 - 31/12/2004) ; Ellen Margareth da Rocha Souza, diretora-geral da secretaria executiva de segurança pública do Pará (9/8/2002 - 31/1/2005) ; Pedro Monteiro de Paiva, coordenador administrativo-financeiro da secretaria executiva de segurança pública do Pará (9/8/2002 - 20/2/2005) ; Manoel Santino Nascimento Júnior, secretário de segurança pública do Pará (1/1/2005 - 21/4/2005) ; e a empresa OLM Representações Ltda.
7. Por meio do mesmo ato, determinou-se também a audiência de Manoel Santino Nascimento Júnior.
8. As notificações foram regularmente efetuadas, como demonstrado no quadro a seguir:
	Responsável
	Natureza
	Of. Secex/PA
	Peça
	Ciência
	Peça

	Ana Amélia Figueiredo
	Citação
	816/2014
	36
	28/5/2014
	37

	Dilermano Tavares
	Citação
	817/2014
	35
	29/5/2014
	50

	Ivanildo Alves
	Citação
	823/2014
	33
	29/5/2014
	48

	Ellen Margareth Souza
	Citação
	820/2014
	34
	28/5/2014
	49

	Pedro Paiva
	Citação
	825/2014
	31
	2/6/2014
	54

	Manoel Nascimento Júnior
	Audiência
	853/2014
	30
	28/5/2014
	40

	OLM Ltda.
	Citação
	824/2014
	32
	26/5/2014
	39

9. À exceção de Pedro Paiva, todos os responsáveis apresentaram resposta (peças 73, 70-72, 55, 52, 74, 53 e 61) .
10. Após a realização de diligência (peças 29 e 41) , foram determinadas citações adicionais dos responsáveis, por meio de novo pronunciamento do Secretário de Controle Externo no Pará, em 14/5/2015 (peça 86) , como demonstrado no quadro a seguir:
	Responsável
	Natureza
	Of. Secex/PA
	Peça
	Ciência
	Peça

	Pedro Paiva
	Citação
	927/2015
	87
	Ausente
	94

	Ana Amélia Figueiredo
	Citação
	994/2015
	88
	8/6/2015
	92

	Dilermano Tavares
	Citação
	995/2015
	89
	8/6/2015
	93

	Manoel Nascimento Júnior
	Citação
	1029/2015
	90
	8/6/2015
	91

11. Embora o aviso de recebimento relativo à comunicação endereçada a Pedro Paiva tenha retornado, sem cumprimento, o responsável apresentou resposta (peça 100) .
12. Após a apreciação das defesas dos responsáveis, foi proferido o Acórdão 169/2019-TCU-Primeira Câmara, relator Ministro-Substituto Marcos Bemquerer Costa (peça 144) , ora recorrido, mediante o qual, como visto acima, Pedro Paiva foi excluído da relação processual, as contas de Ana Amélia Figueiredo foram julgadas regulares com ressalva e as contas dos demais responsáveis foram julgadas irregulares, com a imposição de débito e multa.
13. As irregularidades que motivaram a condenação dos responsáveis foram as seguintes, conforme constam dos ofícios de citação:
1) Irregularidade: 'impugnação de despesas pela não execução da meta 1, etapas 1 e 2 do plano de trabalho (...) referente ao Contrato 19/2004, firmado com o Consórcio Paraestado, (...) custeadas com recursos do Convênio Senasp/MJ 24/2003 (Siafi 483952) , (...) em razão do pagamento pelo fornecimento de equipamentos não instalados e/ou não encontrados, sem o alcance total do objetivo do convênio.'
Responsável: Ivanildo Ferreira Alves
Conduta: 'gestor da entidade convenente, à época dos fatos, e responsável pela assinatura do Contrato 19/2004, em 21/9/2004.'
Responsável: Ellen Margareth da Rocha Souza
Conduta: 'autorização do pagamento referente aos equipamentos, no valor de US$ 1.626.990,00, inclusive os não utilizados e/ou não encontrados, (...) no âmbito do Contrato 19/2004.'
2) Irregularidade: 'impugnação de despesas pela não execução da meta 1, etapas 1 e 2 do plano de trabalho (...) referente ao Contrato 19/2004, firmado com o Consórcio Paraestado, (...) custeadas com recursos do Convênio Senasp/MJ 24/2003 (Siafi 483952) , (...) em razão do pagamento pela prestação de serviços referente à instalação de equipamentos não instalados e/ou não encontrados, sem o alcance total do objetivo do convênio.'
Responsável: Ivanildo Ferreira Alves
Conduta: 'gestor da entidade convenente, à época dos fatos, e responsável pela assinatura do Contrato 19/2004, em 21/9/2004.'
Responsável: Ellen Margareth da Rocha Souza
Conduta: 'autorização do pagamento referente aos serviços de instalação dos equipamentos no valor de R$ 900.000,00 (9/12/2004) e R$ 1.144.000,00 (27/12/2004) , correspondente a 97,61% do valor total, inclusive os não encontrados e/ou não utilizados, objeto da impugnação no âmbito do Contrato 19/2004.'
Responsável: Dilermano Gomes Tavares
Conduta: 'autorização do pagamento referente aos serviços de instalação dos equipamentos no valor de R$ 50.000,00 (24/5/2005) , correspondente a 2,39% do valor total, inclusive os não encontrados e/ou não utilizados, objeto da impugnação no âmbito do Contrato 19/2004.'
Responsável: OLM Representações Ltda.
Conduta: 'recebimento da totalidade do valor do contrato sem que tenha prestado a integralidade dos serviços contratados no âmbito do Contrato 19/2004.'
3) Irregularidade: 'pagamento de despesas decorrentes do Contrato 6/2005, firmado entre a Segup e a Fadesp/UFPA, no montante de R$ 440.000,00, sem a correspondente execução das etapas previstas, que constituíam a meta 6 do plano de trabalho do Convênio Senasp/MJ 24/2003, cujo diagnóstico entregue pelo contratado não atende à meta aprovada pela Senasp, e com sobrepreço de R$ 240.000,00, em relação ao valor aprovado pelo concedente para a etapa 1 da meta 6 (...) , que foi de R$ 200.000,00.'
Responsável: Manoel Santino Nascimento Júnior
Conduta: 'assinar o Contrato 6/2005, firmado com a Fadesp/UFPA, para a execução da meta 6 do plano de trabalho do Convênio Senasp/MJ 24/2003 (...) .'
Responsável: Dilermano Gomes Tavares
Conduta: 'ordenar os pagamentos no âmbito do Contrato 6/2005, firmado com a Fadesp/UFPA, para a execução da meta 6 do plano de trabalho do Convênio Senasp/MJ 24/2003 (...) .'
14. Nesta ocasião, inconformados, Ivanildo Ferreira Alves e Ellen Margareth da Rocha Souza interpõem recursos de reconsideração contra o acórdão condenatório, que são objeto do presente exame. Nas peças recursais, requerem que lhes seja dado provimento para julgar regulares suas contas e, por via de consequência, 'sanar a multa'.
EXAME DE ADMISSIBILIDADE
15. Reitera-se o exame preliminar de admissibilidade (peças 188-190 e 198) , acolhido por despacho do relator, Exmo. Ministro Bruno Dantas, que conheceu do recurso, suspendendo os efeitos dos itens 9.3, 9.4, 9.9.1, 9.9.2 e 9.11 do acórdão recorrido, em relação aos recorrentes (peça 204) .
EXAME técnico
16. Delimitação
16.1. Os presentes recursos têm por objeto examinar:
a) em preliminar, a prescrição da pretensão punitiva e de ressarcimento ao erário;
b) no mérito, a inexecução do objeto do convênio examinado.
17. PRELIMINAR
18. A prescrição da pretensão punitiva e de ressarcimento ao erário.
18.1. Análise:
18.2. Procede-se à análise desse tema, apesar de não ter sido levantado pelos recorrentes, em observância à orientação desta secretaria e por se tratar de matéria de ordem pública.
18.3. A questão da prescrição assume particular relevância, dado o recente julgamento, pelo STF, do Recurso Extraordinário 636.886 (tema 899 da repercussão geral) . Os significativos impactos deste julgamento foram objeto de análise pela Serur nos autos do TC Processo 027.624-2018-8. Por economia processual, juntou-se a estes autos (peça 271) cópia do exame e do pronunciamento da unidade emitidos pela Serur naquele processo, em que foram fundamentadas as seguintes premissas, que serão consideradas no presente exame:
a) pela jurisprudência que prevalecia anteriormente, a pretensão punitiva exercida pelo tribunal estava sujeita à prescrição, regida pelos critérios fixados no Acórdão 1441/2016-TCU-Plenário, redator Walton Alencar Rodrigues. Já quanto ao débito, a ação de ressarcimento era considerada imprescritível, por expressa previsão do art. 37, § 5º, da Constituição Federal. No entanto, ao julgar o RE 636.886, o STF conferiu nova interpretação a esse dispositivo, fixando a tese de que 'é prescritível a pretensão de ressarcimento ao erário fundada em decisão de Tribunal de Contas';
b) embora o RE 636.886 tenha por objeto a execução de acórdão condenatório proferido pelo TCU, a interpretação conferida pelo STF ao art. 37, § 5º, da Constituição afeta a ação de ressarcimento como um todo, abrangendo não só a execução, mas também a pretensão condenatória. E, ao contrário da decisão proferida no julgamento do tema 897 (RE 852.475) , no tema 899, relativo à atuação do Tribunal de Contas, a conclusão de que a pretensão de ressarcimento é prescritível foi estabelecida de forma categórica, sem ressalvar as condutas dolosas qualificáveis como ato de improbidade;
c) as pretensões punitiva e de ressarcimento devem observar o mesmo regime na atividade de controle externo, dado o objetivo comum da prescrição, de fixar prazo para o Tribunal de Contas agir, buscando caracterizar o ilícito, identificar seu autor, dimensionar as consequências da conduta (em especial, a quantificação do dano) e impor as consequências legais, independentemente do fato de tais consequências terem natureza punitiva ou ressarcitória;
d) o Código Civil e a Lei 9.873/1999 constituem as duas alternativas que, de forma mais consistente, polarizam os debates acerca do regime de prescrição a ser observado no processo de controle externo. Não obstante a relevância dos fundamentos utilizados no Acórdão 1441/2016-TCU-Plenário, favoráveis à aplicação do Código Civil (Lei 10.406/2002) , a Lei 9.873/1999 adota balizas usuais no âmbito do direito público, prevê causas de interrupção em tudo compatíveis com o processo de controle externo e já vem sendo utilizada pelo STF para limitar o exercício da pretensão punitiva pelo TCU, em decisões posteriores ao Acórdão 1441/2016-TCU-Plenário. Assim, até que sobrevenha norma específica, entende-se que a prescrição das medidas de ressarcimento a cargo do tribunal de contas deve observar o regime da Lei 9.873/1999;
e) considerando, porém, que o acórdão proferido no RE 636886 foi objeto de embargos declaratórios ainda não julgados, não é recomendável reconhecer a prescrição desde logo, ante a possibilidade de esclarecimento da decisão em sentido diverso do ora defendido (como, por exemplo, no que se refere aos atos dolosos) ou mesmo a modulação de seus efeitos, para preservar as ações de controle instauradas com base no entendimento jurisprudencial até então vigente;
f) assim, nos casos em que a prescrição não tenha ocorrido por nenhum dos dois regimes (Código Civil ou Lei 9.873/1999) , o desfecho do processo não se alterará, qualquer que seja a premissa adotada (imprescritibilidade, prescritibilidade pelo Código Civil ou pela Lei 9.873/1999) , viabilizando-se o imediato julgamento. Já nas situações em que a pretensão de ressarcimento esteja prescrita por algum dos dois regimes, ou por ambos, é recomendável que o julgamento do processo seja sobrestado, até ulterior deliberação do Tribunal.
18.4. As manifestações da Serur juntadas à peça 271 foram elaboradas quando ainda não estava disponibilizado o inteiro teor do acórdão do RE 636.886. Em nova análise, após a publicação da decisão (DJe de 24/6/2020) , inclusive mediante o cotejo com os demais votos proferidos no julgamento, conclui-se pela subsistência das premissas indicadas acima, cabendo destacar dois aspectos relevantes.
18.5. O primeiro diz respeito à ressalva aos atos dolosos de improbidade. Observa-se que tanto na manifestação do TCU, como amicus curiae (peça 35 do RE 636.886) , como na manifestação do Ministério Público Federal na condição de fiscal da ordem jurídica (peça 38) , o tema 897 foi invocado, com o fim de preservar a atuação dos tribunais de contas no caso de prejuízos causados dolosamente, mediante condutas típicas de improbidade administrativa. Todavia, o pedido não foi acolhido. No ponto, não houve divergência quanto ao entendimento do relator, de que 'as razões que levaram a maioria da Corte a estabelecer excepcional hipótese de imprescritibilidade, no tema 897, não estão presentes em relação as decisões do Tribunal de Contas que resultem imputação de débito ou multa'.
18.6. O segundo aspecto diz respeito à não incidência do Código Civil no regime de prescrição do ressarcimento. Nos votos em que a questão do prazo prescricional foi abordada, a referência foi sempre ao prazo quinquenal, usualmente adotado pelas normas de direito público.
18.7. Com essas explicações adicionais, passa-se à análise da prescrição no caso em exame, considerando-se as premissas indicadas anteriormente.
Análise da prescrição segundo os critérios do Código Civil
18.8. No que se refere à pretensão punitiva, o TCU tem tradicionalmente aplicado os critérios definidos no Acórdão 1441/2016-TCU-Plenário, que, em incidente de uniformização de jurisprudência, orientou-se pela aplicação do Código Civil. Por esse acórdão, em linhas gerais, a prescrição subordina-se ao prazo geral de dez anos (CC, art. 205) , contado a partir da data da ocorrência do fato e interrompido pelo ato que ordenar a citação, a audiência ou a oitiva da parte.
18.9. No caso em exame, em 15/4/2014, foi ordenada a audiência de Manoel Santino Nascimento Júnior, por irregularidades relativas ao Contrato 6/2005, e a citação dos demais responsáveis, por irregularidades relativas ao Contrato 19/2004 e, em 14/5/2015, foi ordenada a citação de Manoel Santino Nascimento Júnior e Dilermano Gomes Tavares, por irregularidades relativas ao Contrato 6/2005 (conforme pronunciamentos do Secretário de Controle Externo do Pará, às peças 27 e 86, respectivamente) .
18.10. Quanto às irregularidades relativas ao Contrato 19/2004, mesmo que se tome como termo inicial a data de sua assinatura, em 21/9/2004 (peça 1, p. 274-296) , verifica-se o transcurso de menos de dez anos até o ato que determinou as citações dos responsáveis, em 15/4/2014.
18.11. Quanto às irregularidades relativas ao Contrato 6/2005 que foram objeto de citação, verifica-se que os pagamentos irregulares foram debitados da conta do convênio em 18/5 e 23/12/2005 (peça 6, p. 386 e 400; peça 146, p. 10, §§ 30.2-30.3) , menos de dez anos antes do ato que determinou as citações dos dois responsáveis, em 14/5/2015.
18.12. Quanto às irregularidades relativas ao Contrato 6/2005 que foram objeto da audiência de Manoel Santino Nascimento Júnior, verifica-se que a assinatura do contrato que a ensejou, em 5/4/2005 (peça 1, p. 176-192) , ocorreu menos de dez anos antes do ato que determinou a notificação, em 15/4/2014.
18.13. O acórdão condenatório, por sua vez, foi proferido menos de 5 anos depois dos atos ordenatórios das comunicações, em 29/1/2019 (peça 144) .
18.14. Assim, considerando a premissa de que as pretensões punitiva e de ressarcimento se submetem ao mesmo regime, conclui-se que não estarão prescritas tanto a possibilidade de aplicação de multa, quanto a de condenação ao ressarcimento, caso sejam adotados, para ambos os fins, os parâmetros do Código Civil, conforme explicitados no Acórdão 1441/2016-TCU-Plenário. Essa mesma conclusão, aliás, já havia sido consignada no acórdão recorrido.
Análise da prescrição pelo regime da Lei 9.873/1999
18.15. Para aplicação das premissas fixadas na Lei 9.873/1999 ao caso em exame, é preciso considerar os seguintes parâmetros:
Termo inicial:
18.16. Em seu art. 1º, a Lei 9.873/1999 determina que o prazo prescricional se inicia a partir 'da data da prática do ato ou, no caso de infração permanente ou continuada, do dia em que tiver cessado'. No caso de convênios e instrumentos congêneres, a prescrição do ressarcimento só começa a fluir a partir do momento em que forem prestadas as contas, mesmo que já esteja vencido o prazo para tanto (como enfatizado pelo STF no voto do ministro Roberto Barroso, no MS 32201, assim como no voto do ministro Gilmar Mendes, no RE 636.886) .
18.17. Segundo esse critério, considerando que, no caso, se trata de irregularidades no Convênio Senasp/MJ 24/2003, o termo inicial de prescrição deu-se na data em que foi apresentada a respectiva prestação de contas final, em 9/3/2006 (peça 1, p. 6) .
Prazo:
18.18. A Lei 9.873/1999 apresenta um prazo geral, de cinco anos (art. 1º) , e um prazo especial, previsto no art. 1º, § 2º, a saber: 'quando o fato objeto da ação punitiva da Administração também constituir crime, a prescrição reger-se-á pelo prazo previsto na lei penal'. Porém, o Superior Tribunal de Justiça possui sólida jurisprudência no sentido de que a 'pretensão punitiva da Administração Pública em relação a infração administrativa que também configura crime em tese somente se sujeita ao prazo prescricional criminal quando instaurada a respectiva ação penal' (REsp 1116477/DF, relator Min. Teori Albino Zavascki, 1ª Turma, DJe 22/8/2012) . Como não se tem notícia da propositura de ação penal contra qualquer dos responsáveis acerca dos fatos de que se trata no presente processo, fica afastada essa possibilidade.
Prescrição intercorrente:
18.19. Nos termos do art. 1º, § 1º, da Lei 9.873/1999, opera-se a prescrição intercorrente se o processo ficar paralisado por mais de três anos, aguardando 'julgamento ou despacho'.
18.20. Note-se que há correlação entre essa hipótese e as causas de interrupção da prescrição do art. 2º. Com efeito, uma vez interrompida a prescrição por alguma das hipóteses do art. 2º, o processo não pode ficar inativo, sem qualquer inovação processual relevante, por mais de três anos.
18.21. A finalidade da prescrição intercorrente, com seu prazo próprio, é a de assegurar a eficiência e celeridade nas apurações administrativas. Seria contrária a essa finalidade a paralisação injustificada do processo por período maior que o triênio estabelecido para a hipótese.
Interrupções:
18.22. No regime da Lei 9.873/1999, verificam-se causas interruptivas da prescrição, listadas a seguir:
1) Interrupção por ato inequívoco de apuração do fato ou por ato que promove o andamento do processo: trata-se da interrupção da prescrição 'por qualquer ato inequívoco, que importe apuração do fato' (Lei 9.873/1999, art. 2º, II) ou por atos que evitam a paralisação do processo, prevenindo a prescrição intercorrente, como despacho e julgamento (Lei 9.873/1999, art. 1º, § 1º) . No caso, por esse fundamento, a prescrição foi interrompida, entre outros:
1.1) pela instauração de tomada de contas especial pela Senasp/MJ, em 25/9/2008 (peça 1, p. 2) ;
1.2) pelos Ofícios CGFis/DeapSeg 3005, 3006, 3007 e 3008, recebidos em 11 e 13/4/2011 (peça 8, p. 64-70, 262-269) , por meio dos quais os responsáveis foram notificados pela concedente para apresentação de justificativas e alegações de defesa;
1.3) pela autuação da presente TCE neste tribunal, em 30/1/2013 (cf. sistema e-TCU) ;
1.4) pelo proferimento de parecer pelo Ministério Público junto ao TCU, em 15/12/2016 (peça 111) .
2) Interrupção pela citação ou audiência do acusado: trata-se da interrupção da prescrição 'pela notificação ou citação do indiciado ou acusado, inclusive por meio de edital' (Lei 9.873/1999, art. 2º, I) . No caso, por esse fundamento, a prescrição foi interrompida entre 26/5 e 2/6/2014 e em 8/6/2015 como demonstrado nos quadros apresentados no histórico, acima.
3) Interrupção pela decisão condenatória recorrível (Lei 9.873/1999, art. 2º, inciso III) : por esse fundamento, houve a interrupção em 29/1/2019, data da sessão em que foi proferido o acórdão condenatório (peça 144) .
18.23. Verifica-se, portanto, que, em relação ao termo inicial de prescrição, em 9/3/2006, o prazo de cinco anos foi interrompido pela instauração de tomada de contas especial pela Senasp/MJ, em 25/9/2008, pelo recebimento de ofícios pelos responsáveis, em 11 e 13/4/2011, e pela autuação da presente TCE neste tribunal, em 30/1/2013.
18.24. Os responsáveis foram notificados menos de dois anos depois, entre 26/5 e 2/6/2014 e em 8/6/2015, foi proferido parecer pelo MP/TCU cerca de dois anos e meio depois da primeira notificação, em 15/12/2016, e o acórdão condenatório foi proferido pouco mais de dois anos depois do parecer ministerial, em 29/1/2019.
18.25. Evidencia-se, portanto, que o presente feito não ficou paralisado por mais de três anos, pendente de julgamento ou despacho.
18.26. Assim, demonstra-se que não haverá incidência da prescrição punitiva, seja a geral, seja a intercorrente, caso se adote como referência a Lei 9.873/1999, o que impõe como consequência, partindo-se da premissa de que a pretensão de ressarcimento segue as mesmas balizas, a conclusão de que será viável a condenação ao ressarcimento dos prejuízos apurados nos autos.
Conclusão sobre a prescrição
18.27. No presente processo, por conseguinte, não haverá a ocorrência da prescrição, quer se adote o Código Civil ou a Lei 9.873/1999 como fundamento para análise, o que permite o imediato julgamento, sem a necessidade do sobrestamento aventado acima.
19. MÉRITO
20. A inexecução do objeto do convênio examinado.
20.1. Alegações (peças 166 e 167) :
20.2. Os recorrentes deixaram os cargos quando ainda estava em curso o prazo para entrega dos bens objeto do contrato.
20.3. O ofício emitido pela Segup data de 4/5/2007, depois de mais de dois anos e cinco meses da saída do recorrente.
20.4. Análise:
20.5. Inicialmente, cabe registrar que os recorrentes apresentaram recursos de teor praticamente idêntico, à exceção de algumas circunstâncias pessoais, que serão destacadas nesta análise.
20.6. Como visto acima, Ivanildo Ferreira Alves exerceu a função de secretário executivo de segurança pública do Pará durante o período de 1/1/2003 a 31/12/2004, enquanto Ellen Margareth da Rocha Souza exerceu a de diretora-geral da secretaria executiva de segurança pública do Pará, de 9/8/2002 a 31/1/2005 (cf. peça 146, p. 12, §§ 40.1 e 40.2) .
20.7. O Contrato 19/2004 (peça 1, p. 274-296) foi assinado em 21/9/2004, com prazo para entrega dos equipamentos de 120 dias a partir dessa data (cláusula 4ª, peça 1, p. 280) , isto é, até a quarta-feira, 19/1/2005. Desde logo, verifica-se que Ellen Souza ainda ocupava a função de diretora-geral quando se esgotou o prazo de entrega, de modo que não procede, quanto a ela, a alegação em contrário.
20.8. Os recorrentes foram condenados a ressarcir o erário devido à informação contida em 'Relação de Localização de Equipamento' elaborada por técnicos do Centro Integrado de Operações da Segup (CIOp) , anexada ao Ofício 448/2007 - GDG, de 7/5/2007 (peça 6, p. 118-130) , segundo a qual os seguintes equipamentos, adquiridos por meio do Contrato 19/2004, não foram localizados:
	Produto
	Descrição
	Qde
	Preço Unitário (R$) 
	Preço Total (R$) 

	Placa de circuito DDN6518A
	DISK EIDE 40G-KAND THE CPV 8540B (CARRIER BOARD) 
	1
	6.446,68
	6.446,68

	Placa de circuito DDN7090A
	MEMORY MEZZANINE MCP750
	1
	10.549,78
	10.549,78

	Placa de circuito DDN7048A
	POWER SUPPLY WITH FAN
	1
	4.521,33
	4.521,33

	TOTAL 
	-
	3
	-
	21.517,79

20.9. A respeito desse fato, o Ministério Público junto ao TCU manifestou o entendimento, em seu parecer, transcrito no relatório do acórdão recorrido, de que (peça 146, p. 34) :
'A ocorrência de bens não localizados configura prejuízo ao erário, causado pela má administração e pela má conservação do patrimônio público. Saliente-se que a própria Segup, em ofício datado de 4.5.2007, reconheceu que os equipamentos adquiridos ainda não haviam sido tombados (peça 5, p. 350) . Portanto, se houve o sumiço de equipamentos, isso se deveu à própria negligência de gestores da Segup, que não efetivaram o devido tombamento de tais bens.
Assim, por terem sido negligentes na administração de bens adquiridos no âmbito do Convênio 24/2003, merecem ser condenados pelo débito decorrente da não localização de equipamentos, no valor de R$ 21.517,79, os seguintes gestores da Segup à época do recebimento dos produtos: sr. Ivanildo Ferreira Alves, Secretário Executivo de Segurança Pública do Estado do Pará de 1º.1.2003 a 31.12.2004, e sra. Ellen Margareth da Rocha Souza, Diretora Geral da Secretaria Executiva de Segurança Pública do Estado do Pará de 9.8.2002 a 31.1.2005.'
20.10. O ministro relator, em seu voto, manifestou anuência a esse entendimento, nos seguintes termos (peça 145, p. 5) :
'31. Concordo, em parte, com o representante do Parquet. Não vislumbro responsabilidade dos gestores pela mera assinatura do contrato ou pela autorização do pagamento dos equipamentos adquiridos. Os bens pagos e não localizados (R$ 21.517,79) merecem o ressarcimento ao erário, a cargo daqueles gestores que os receberam e não adotaram as providências para sua incorporação aos cofres pertinentes, por meio do competente tombamento, ou dela não se certificaram, quais sejam, os Srs. Ivanildo Ferreira Alves e Ellen Margareth da Rocha Souza.'
20.11. Ocorre que, com as devidas vênias, foi pela assinatura do contrato e pela autorização de pagamento referente aos serviços de instalação de equipamentos extraviados ou não localizados adquiridos por meio do contrato mencionado que os recorrentes foram citados, como visto acima. A questão da falta de tombamento só foi introduzida nos autos a partir do parecer do MP/TCU (peça 111) , proferido depois da apresentação de defesa pelos recorrentes (peças 52 e 55) . Houve, assim, prejuízo à sua defesa.
20.12. Voltando à questão do prazo de entrega dos equipamentos, a recorrente Ellen Souza anexou a suas alegações de defesa uma série de 'autos de entrega' de equipamentos que foram expedidos, após sua instalação nas viaturas, pelo CIOp/Segup/PA, em dezembro de 2004 e janeiro e fevereiro de 2005 (peça 52, p. 154-195, 228-256 e 257-266, respectivamente) . Esses itens são identificados como 'equipamentos TDM' (ibidem, p. 197-227) , isto é, componentes de sistema de transmissão de dados móveis. À vista dessas informações, é bastante provável que os 'autos' mencionados se refiram a equipamentos adquiridos por meio do Contrato 19/2004.
20.13. Mas é de se imaginar que a entrega de equipamentos para instalação não necessariamente se dê na mesma data de seu recebimento, podendo haver um interregno entre este e aquela. De qualquer forma, paira incerteza sobre se os equipamentos depois extraviados não teriam sido recebidos pela Segup após a saída dos recorrentes de suas funções, mesmo que depois do prazo previsto no contrato. É possível que esse aspecto não tenha sido esclarecido nos relatórios elaborados pela concedente e pelo próprio TCU porque não se atribuía aos responsáveis responsabilidade pela falta de tombamento dos bens, mas sim pela celebração ou implementação de contrato que deu lugar ao seu extravio. Em face da nova perspectiva adotada, tornou-se necessário estabelecer precisamente a partir de quando o novo requisito passou a ser obrigatório, mas isso não foi feito.
20.14. Assim sendo, tendo em vista não ser inequívoco que os recorrentes ainda ocupavam suas funções quando os equipamentos foram recebidos, não fica clara sua responsabilidade pela falta de efetivação do tombamento desses bens e, consequentemente, tampouco pelo seu extravio.
20.15. O documento a que os recorrentes se referem é o Ofício 492/2007 - Gab/Sec, de 4/5/2007 (peça 5, p. 344-356) , sobre o qual o MP/TCU observou, em seu parecer, que 'a própria Segup (...) reconheceu que os equipamentos adquiridos ainda não haviam sido tombados (peça 5, p. 350) ' (peça 146, p. 34) . Ora, o simples fato de ter sido emitido mais de dois anos depois que saíram de suas funções não invalida a observação do MP/TCU nem exclui, em nenhuma medida, a responsabilidade dos recorrentes. Esse argumento, portanto, é inteiramente improcedente.
20.16. Alegações (peças 166 e 167) :
20.17. Os equipamentos objeto do Contrato 19/2004 que foram dados como não localizados foram recebidos pela comissão responsável do Centro Integrado de Comunicação - CIOp.
20.18. A responsabilidade pelo controle patrimonial era da seção de patrimônio do CIOp, que detinha a carga patrimonial.
20.19. Análise:
20.20. Os autos de entrega e a 'Relação de Localização de Equipamentos' referidos no tópico anterior são indicativos de que os equipamentos tenham sido recebidos pelo CIOp e de que a responsabilidade pelo controle patrimonial fosse mesmo desse setor. Mas os recorrentes não apresentam qualquer evidência que realmente comprove essas afirmativas, de modo a eximi-los de responsabilidade pela falta de tombamento.
20.21. Alegações (peças 166 e 167) :
20.22. Alguns relatórios atestam a implantação do sistema de transmissão de dados móveis, em cumprimento da etapa 1 da meta 1.
20.23. Análise:
20.24. Os recorrentes mencionam dois relatórios emitidos pelo CIOp, datados de 6 e 16/12/2004 (peça 52, p. 147 e 150) , o relatório circunstanciado do cumprimento do objeto, incluso na prestação de contas final do Convênio 24/2003, de 24/2/2006 (peça 52, p. 274-279) , e o Parecer Técnico 1, de 23/4/2007, emitido pelo Centro Estratégico Integrado - CEI, vinculado à Segup (peça 6, p. 142-148) .
20.25. Os primeiros apresentam lista sintética dos serviços referentes à implantação do sistema de transmissão de dados móveis previsto no Contrato 19/2004 e atestam a sua realização. O segundo foi aparentemente subscrito pela então secretária executiva de segurança pública do Pará, Ana Amélia Sefer de Figueiredo, que figura como responsável na presente TCE mas teve suas contas julgadas regulares. Declara que (peça 52, p. 277) :
'Conforme apresentado no relatório físico-financeiro, esta Secretaria executou integralmente todas as metas constantes no cronograma de execução do Plano de Trabalho.'
20.26. O terceiro, finalmente, atesta que (peça 6, p. 144) :
'Todo o Sistema de Transmissão de Dados Móveis foram instalados (sic) nas dependências do Ciop e da Torre da TV NAZARÉ, e atualmente tanto o sistema como os terminais encontram-se sob o controle do CIOP.'
20.27. Ocorre que o próprio CIOp, no Ofício 157/2007 - GDG, de 22/2/2007, relata que, mesmo naquela data, o sistema ainda não tinha sido inteiramente instalado (peça 6, p. 134, com destaques acrescidos) :
'Informamos a Vossa Excelência a situação atual do Sistema de Transmissão de Dados Móveis (TDM) , adquirido pela Secretária Especial de Defesa Social em 2004:
1) Os referidos equipamentos foram recebidos por este Centro em 2004 e armazenados, num total de 100 unidades (25 móveis e 75 fixos) , para instalação iniciada em Agosto daquele ano;
2) Os técnicos do GECOM iniciaram a instalação dos equipamentos na Giamaria Metalúrgica Ltda, empresa contratada pela MOTOROLA, responsável pela produção dos suportes e cessão das suas instalações físicas e equipamentos para montagem dos mesmos;
3) Coube ao Centro Integrado a instalação do software através dos Estudos Técnicos, concluída a instalação do HARDWARE na Giamaria, no total de 100 (cem) unidades a serem instalados restam 10 (dez) fixas e 3 (três) móveis, armazenados neste Centro, as quais não foram instaladas, sendo feito, por conseguinte, o encaminhamento para a MOTOROLA das unidades que apresentaram problemas por força da expiração do prazo de garantia e outros devolvidos pelas unidades, pelos mais variados motivos.'
20.28. Mais adiante, em 7/5/2007, na aludida 'Relação de Localização de Equipamentos', o CIOp especificou que não só 38 equipamentos ou componentes não haviam sido instalados, como 3 sequer foram localizados (cf. peça 146, p. 33) .
20.29. É bastante claro que as breves referências à execução do objeto conveniado contidas no relatório circunstanciado do cumprimento do objeto e no parecer técnico do SEI, expedidos mais ou menos na mesma época, não são capazes de se sobrepor às verificações específicas consignadas na relação de localização.
20.30. Já os relatórios do CIOp de dezembro de 2004 são contemporâneos à execução contratual e entram em algum detalhe, enunciando os conjuntos de equipamentos do sistema de transmissão de dados móveis que teriam sido instalados. É verdade que a mesma unidade, pouco mais de dois anos depois, em fevereiro e maio de 2007, verificou, com riqueza de detalhes, que havia diversos equipamentos que não haviam sido instalados e outros que tinham sido extraviados. Mas fica a dúvida sobre se o sistema nunca foi inteiramente instalado ou se o foi mas deixou de operar depois.
20.31. Diante disso, não é possível pronunciamento conclusivo sobre se houve ou não a implantação do sistema alegada pelos recorrentes.
20.32. Alegações (peças 166 e 167) :
20.33. Não se pode falar em conduta culposa dos recorrentes, pois as informações oriundas do CIOp eram de que a etapa 1 da meta 1 havia sido efetivada. Assim, não houve nexo de causalidade entre os fatos (autorização de pagamento e assinatura do contrato) e o dano.
20.34. Análise:
20.35. O argumento dos recorrentes pode até ser considerado procedente. À época do término das suas gestões, no final de 2004 e início de 2005, a informação disponível fornecida pelo CIOp, com relativo grau de detalhamento, era a de que o sistema de transmissão de dados móveis havia sido instalado. Só em 2007 a unidade viria a expedir o relatório que dava conta do extravio de equipamentos, que acabou por servir de base para a condenação dos recorrentes.
20.36. Porém, a falta de nexo de causalidade alegada já havia sido reconhecida nos autos. Como registrado acima, o ministro relator, em seu voto, observou que não vislumbrava responsabilidade dos gestores pela mera assinatura do contrato ou pela autorização do pagamento dos equipamentos adquiridos, mas sim por tê-los recebido sem adotar providências para sua incorporação ao patrimônio do órgão ou entidade pertinente, por meio do competente tombamento.
20.37. Assim, o fato relevante para a imputação de responsabilidade foi a falta de tombamento dos bens adquiridos, e não a autorização de pagamento e a assinatura do contrato. Então, realmente foi reconhecida a inexistência do nexo de causalidade apontado pelos recorrentes. Porém, definiu-se outro.
20.38. Nesse ponto, há um aspecto relevante a destacar. Um dos pontos centrais da deliberação recorrida foi a conclusão do ministro relator no sentido de 'não ser possível afastar a responsabilização dos Srs. Ivanildo Ferreira Alves e Ellen Margareth da Rocha Souza, ante a existência nos autos de fiscalização contemporânea aos fatos que evidenciou a não localização de determinados equipamentos' (peça 145, p. 5, § 34, com destaques acrescidos) .
20.39. O relator baseou essa conclusão nas seguintes considerações da Secex/PA, transcritas no relatório do acórdão questionado (peça 146, p. 12, com destaques acrescidos) :
'40.  Inicialmente deve ser registrado que o documento que comprovaria a realização dos serviços, anexo às alegações de defesa da Sra. Ellen Margareth da Rocha Souza (peça 52, p. 147) , está datado de 6/12/2004, sendo que o Parecer Complementar TCE/CGFIS/DEAPSEG 785/2011 (peça 9, p. 57-79) , de 20/12/2011, em seu subitem 5.2.2, ratifica que por ocasião de fiscalizações in loco realizadas pela Controladoria Geral da União, no período de 29/8/2005 a 2/9/2005, do qual resultou o Relatório 564/2005, e pela Secretaria Nacional de Segurança Pública, no período de 21/11/2005 a 30/11/2006, do qual originou o Relatório de Fiscalização CGFIS 10/2006 que constataram que alguns equipamentos adquiridos estavam no depósito do CIOP e que nunca haviam sido instalados, evidenciando a não efetividade e a execução parcial da Meta 1, etapas 1 e 2, do Plano de Trabalho (peça 9, p. 71-73) , conclusão referendada no Relatório do Tomador de Contas, de 8/6/2012 (peça 9, p. 166-168) .'
20.40. Nota-se que os relatórios mencionados têm, de fato, certa contemporaneidade com os fatos examinados, considerando que a vigência do Convênio 24/2003, como apontado acima, se estendeu até 1/1/2006.
20.41. Porém, examinando-se o referido Relatório de Fiscalização CGU 564, de 16/8/2005, elaborado no período de 29/8 a 2/9/2005 (peça 4, p. 284-292) , verifica-se que trata de diversas questões verificadas no Convênio 24/2003, como impropriedades nos processos licitatórios e de dispensa de licitação, pagamento contratual antecipado, etc. Sobre equipamentos adquiridos, contudo, trata apenas da falta de controle na transferência de um veículo e dez coletes balísticos ao município de Rondon do Pará, itens que não estavam compreendidos entre os relativos à etapa 1 da meta 1 do plano de trabalho do convênio em questão, adquiridos por meio do Contrato 19/2004.
20.42. O Parecer CGFIS/DeapSeg 10/2006, de 23/1/2007 (peça 5, p. 272-322) , da Secretaria Nacional de Segurança Pública - Senasp, limita-se a reproduzir as conclusões do Relatório CGU 564/2005, isto é, também não trata das aquisições relativas à etapa 1 da meta 1. Registre-se, aliás, que esse parecer não se baseia em qualquer fiscalização in loco realizada pela Senasp, tanto que contém a ressalva de que (peça 5, p. 292-294) :
'O Convênio em questão foi incluído na pauta de fiscalização 'in loco' ocorrida em Belém conforme Ofício CGF/DEA nº 4.373 de 18 de outubro de 2006. No entanto em razão do grande volume de documentos envolvendo onze convênios da agenda de Fiscalização e da impossibilidade de maior permanência de toda equipe de fiscalização naquela Secretaria, não foi possível a realização do trabalho de campo objetivando a localização dos bens. (...) '
20.43. E os bens a cuja localização se refere, reitere-se, não são os adquiridos por meio do Contrato 19/2004.
20.44. Ignora-se de onde provém a informação de que esse parecer teria sido formulado com base em fiscalização in loco da Senasp realizada de 21/11/2005 a 30/11/2006.
20.45. Mas o mais importante é que, como fica claro do exame acima, os documentos citados pela unidade técnica de origem não tratam, em momento algum, dos equipamentos que foram objeto do Contrato 19/2004, de modo que não procede a informação de que teriam atestado que alguns equipamentos adquiridos permaneciam no depósito do CIOp, sem nunca terem sido instalados.
20.46. Com as devidas vênias, conclui-se que não procede a indicação do ministro relator sobre a existência nos autos de fiscalização contemporânea aos fatos que teria evidenciado a falta de localização de determinados equipamentos. E isso, como destacado por S. Ex.ª, tinha reflexo direto na responsabilização dos recorrentes. Sem tal elemento, esta passa a basear-se unicamente nas informações de 2007 do CIOp, notadamente na relação de localização dos equipamentos, as quais, como destacado acima, padecem da falta de contemporaneidade com os fatos de que trata esta TCE e se ressentem da existência de pronunciamentos em sentido contrário, da mesma unidade, esses, sim, contemporâneos.
20.47. Assim, de modo semelhante ao que ocorreu no tópico anterior, entende-se não ser possível pronunciamento conclusivo sobre se a falta de localização de bens adquiridos por meio do Contrato 19/2004 ocorreu desde o início da sua execução ou foi superveniente e, sobretudo, se ocorreu durante as gestões dos recorrentes, de modo a poder ser imputada a eles.
20.48. Alegações (peças 166 e 167) :
20.49. A r. decisão nem sequer consegue comprovar que os equipamentos realmente estejam desaparecidos.
20.50. Análise:
20.51. O extravio dos equipamentos está devidamente comprovado pela aludida 'Relação de Localização de Equipamentos', expedida pelo CIOp, em 7/5/2007, porém, não está claro que seja atribuível aos recorrentes, como discutido nos tópicos anteriores.
20.52. Alegações (peças 166 e 167) :
20.53. Os atos administrativos devem ser motivados. O acórdão recorrido deveria informar qual era o dispositivo legal que atribuía aos recorrentes a responsabilidade pelo controle patrimonial e tombamento de bens.
20.54. Análise:
20.55. Procede a irresignação dos recorrentes quanto a este aspecto. O fato de ocuparem funções de direção na secretaria executiva de segurança pública do Pará, ainda que elevadas, não os tornava automaticamente responsáveis pelo tombamento dos bens da unidade. É possível que houvesse segregação dessa função, com sua atribuição a outro dirigente. De qualquer modo, era indispensável que a deliberação recorrida deixasse claro e acima de qualquer dúvida o fundamento da atribuição dessa responsabilidade aos recorrentes, seja por previsão normativa específica, seja em decorrência de dever geral de supervisão, mas em nenhum momento isso foi feito.
20.56. Essa lacuna, somada às demais que foram suscitadas no decorrer desta instrução, aponta no sentido da exclusão de culpa dos recorrentes pelo dano ao erário concernente à falta de localização de equipamentos do sistema de transmissão de dados móveis adquiridos por meio do Contrato 19/2004, custeado por recursos do Convênio Senasp/MJ 24/2003.
20.57. A indicada incerteza sobre se houve ou não a implantação desse sistema também torna imperativa a extensão dos efeitos dos recursos examinados à OLM Representações Ltda. e a Dilermano Gomes Tavares, que foram responsabilizados pela falta de instalação de equipamentos, em observância ao art. 281 do regimento interno deste Tribunal.
CONCLUSÃO
21. Das análises anteriores, conclui-se que:
a) o Supremo Tribunal Federal, no julgamento do RE 636.886, conferiu nova interpretação ao art. 37, § 5º, da Constituição Federal, fixando a tese de que 'é prescritível a pretensão de ressarcimento ao erário fundada em decisão de Tribunal de Contas';
b) o Código Civil e a Lei 9.873/1999 constituem as duas alternativas que, de forma mais consistente, polarizam os debates acerca do regime de prescrição a ser observado no processo de controle externo;
c) assim, nas situações em que a pretensão de ressarcimento esteja prescrita por algum dos dois regimes, ou por ambos, é recomendável que o julgamento do processo seja sobrestado, até o trânsito em julgado do RE 636.886 no STF ou ulterior deliberação deste tribunal;
d) na situação em exame, não haverá a ocorrência da prescrição, quer se adote o Código Civil ou a Lei 9.873/1999 como fundamento para análise, o que permite o imediato julgamento, sem a necessidade de sobrestamento;
e) os recorrentes foram responsabilizados por dano ao erário devido ao extravio de alguns equipamentos adquiridos por meio do Contrato 19/2004, em razão de não terem efetuado o seu devido tombamento;
f) porém, não foi por isso que foram citados, mas sim pela assinatura do contrato e pela autorização de pagamento referente aos serviços de instalação desses equipamentos;
g) a questão da falta de tombamento só foi introduzida nos autos depois da apresentação de defesa pelos recorrentes, que foi, assim prejudicada;
h) tendo em vista não ser inequívoco que os recorrentes ainda ocupavam suas funções quando os equipamentos foram recebidos, não fica clara sua responsabilidade pela falta de efetivação do tombamento desses bens e tampouco pelo seu extravio;
i) não procede a indicação do ministro relator sobre a existência nos autos de fiscalização contemporânea aos fatos que teria evidenciado a falta de localização de determinados equipamentos;
j) sem tal elemento, a responsabilização dos recorrentes passa a basear-se unicamente nas informações de 2007 do CIOp, notadamente na relação de localização dos equipamentos, as quais padecem da falta de contemporaneidade com os fatos de que trata esta TCE e se ressentem da existência de pronunciamentos em sentido contrário, da mesma unidade, esses, sim, contemporâneos;
k) diante disso, não é possível pronunciamento conclusivo sobre se houve ou não a implantação do sistema contratado;
l) também não é possível pronunciamento conclusivo sobre se a falta de localização de bens adquiridos por meio do Contrato 19/2004 ocorreu desde o início da sua execução ou foi superveniente e, sobretudo, se ocorreu durante as gestões dos recorrentes, de modo a poder ser imputada a eles;
m) era indispensável que a deliberação recorrida deixasse claro e acima de qualquer dúvida o fundamento normativo da atribuição da responsabilidade pelo tombamento de bens aos recorrentes, mas isso não foi feito;
n) as lacunas suscitadas apontam no sentido da exclusão de culpa dos recorrentes pelo dano ao erário concernente à falta de localização de equipamentos do sistema de transmissão de dados móveis adquiridos por meio do Contrato 19/2004, custeado por recursos do Convênio Senasp/MJ 24/2003;
o) a indicada incerteza sobre se houve ou não a implantação desse sistema também torna imperativa a extensão dos efeitos dos recursos examinados à OLM Representações Ltda. e a Dilermano Gomes Tavares, que foram responsabilizados pela falta de instalação de equipamentos, em observância ao art. 281 do regimento interno deste Tribunal.
22. Com base nessas conclusões, propõe-se o conhecimento do recurso interposto para que lhe seja dado provimento.
PROPOSTA DE ENCAMINHAMENTO
23. Ante o exposto, submete-se à consideração superior a presente análise dos recursos de reconsideração interpostos por Ellen Margareth da Rocha Souza e Ivanildo Ferreira Alves contra o Acórdão 169/2019-TCU-Primeira Câmara, propondo-se, com fundamento nos arts. 32, inciso I, e 33, da Lei 8.443/1992 c/c o art. 285, caput e § 1º, do RI/TCU:
a) conhecer dos recursos e, no mérito, dar-lhes provimento, para:
a.1) julgar regulares com ressalva as contas dos recorrentes e da empresa OLM Representações Ltda.;
a.1) tornar insubsistentes os itens 9.4, 9.5, 9.6, 9.9.1, 9.9.2 e 9.9.4 do acórdão recorrido;
a.2) reduzir o valor da multa proporcional aplicada a Dilermano Gomes Tavares no item 9.9.3;
b) dar conhecimento aos recorrentes e aos demais interessados da decisão que vier a ser prolatada."
O Secretario da Serur, não obstante concordar com a proposta de mérito, registrou pequena retificação pontual quanto à prescrição, nos seguintes termos (peça 274) :
"O termo inicial para a contagem do prazo prescricional deve corresponder à data limite para a prestação de contas final que, segundo o Parágrafo Primeiro da Cláusula Décima Primeira do Convênio SENASP/MJ 24/2003 (peça 1, p. 70) , seria sessenta dias após o término da vigência do ajuste prorrogada para 1/1/2006 (peça 1, p. 54) . Assim, o termo a quo para efeito de marco inicial para a fruição da prescrição decenal é 1/3/2006, e não as datas da celebração do Contrato 19/2004 ou dos pagamentos realizados no âmbito do Contrato 6/2005."
O Ministério Público junto ao TCU, em oitiva regimental, manifestou-se em discordância com a unidade instrutora, conforme faço transcrever in verbis (peça 278) :
"Trata-se de recursos de reconsideração interpostos por Ivanildo Ferreira Alves (peça 166) e Ellen Margareth da Rocha Souza (peça 167) contra o Acórdão 169/2019-TCU-Primeira Câmara (peça 144) , mediante o qual este Tribunal, dentre outras deliberações, julgou irregulares as contas dos recorrentes, condenou-os ao recolhimento de débito no montante de R$ 21.517,79, em valores de 9/12/2004, e sancionou-os com multa proporcional ao dano.
2. A decisão recorrida adveio da não localização de alguns equipamentos adquiridos e pagos pela Secretaria Executiva de Segurança Pública do Pará (Segup) com recursos do Ministério da Justiça repassados por meio do Convênio 24/2003. Segundo relatado nos autos, em fiscalização in loco, não foram encontradas as placas de circuito identificadas como DDN6518A, DDN7090A e DDN7048A. Não se questionou que as placas tenham sido entregues pelo fornecedor, mas concluiu-se que elas teriam sido extraviadas, fato que teria sido propiciado pela ausência de tombamento dos bens recebidos pelo órgão público local. A soma dos valores pagos por esses três equipamentos corresponde ao montante do débito, com data de ocorrência no momento do pagamento à fornecedora, em 9/12/2004.
3. A responsabilidade por esse dano foi imputada aos ora recorrentes, que na época do pagamento eram os dirigentes da secretaria local gestora dos recursos. O Sr. Ivanildo Ferreira Alves foi titular da Segup entre 1/1/2003 e 31/12/2004, enquanto a Sra. Ellen Margareth da Rocha Souza ocupou o cargo de diretora-geral da Segup no período compreendido entre 9/8/2002 e 31/1/2005. Suas responsabilizações nos autos fundamentaram-se em conduta negligente quanto à incorporação desses equipamentos ao patrimônio da secretaria local, seja por não terem providenciado o respectivo tombamento, seja por não terem se certificado dessa necessária medida administrativa.
4. Os recursos de reconsideração, tempestivos, foram devidamente analisados pela Serur, a qual concluiu (peça 272) pela exclusão da responsabilidade dos recorrentes pelo dano, em razão de lacunas suscitadas no exame de responsabilização desses agentes. Tais falhas consistiriam, em suma, da ausência de citação dos responsáveis pela falta de providência do tombamento dos bens recebidos, de dúvida quanto à data de recebimento dos equipamentos adquiridos, de dúvida acerca da ocorrência de implantação do sistema contratado, de desconhecimento do momento em que os bens se extraviaram e de ausência de indicação do critério normativo que atribuía aos ora recorrentes a responsabilidade pelo tombamento.
5. Além disso, por compreender ser incerto que o sistema tenha sido implantado, a unidade técnica considerou ser imperativo estender os efeitos dos presentes recursos à OLM Representações Ltda. e a Dilermano Gomes Tavares, que foram condenados, mediante o mesmo acórdão recorrido, em função da falta de instalação dos equipamentos não encontrados.
6. Dessa forma, a Serur propôs dar provimento aos recursos de reconsideração, de modo a tornar insubsistentes os itens 9.4, 9.5, 9.6, 9.9.1, 9.9.2 e 9.9.4 do Acórdão 169/2019-TCU-Primeira Câmara, a julgar regulares com ressalvas as contas de Ivanildo Ferreira Alves, Ellen Margareth da Rocha Souza e OLM Representações Ltda., bem como a reduzir o valor da multa aplicada a Dilermano Gomes Tavares no item 9.9.3 da mesma decisão colegiada.
7. Com as devidas vênias, manifesto entendimento divergente em relação ao defendido pela unidade técnica.
8. Inexiste debate nos autos com relação ao momento do recebimento dos equipamentos adquiridos. O dano pelo qual os recorrentes foram condenados refere-se a pagamento efetuado em 9/12/2004. Segundo as normas da Administração Pública e de acordo com as cláusulas contratuais (peça 167, p. 59, cláusula 7.3) , esse pagamento deveria ocorrer após o recebimento e a conferência dos itens fornecidos. A situação narrada indica, portanto, que os equipamentos foram recebidos pela contratante ainda durante o mandato dos recorrentes à frente da Segup.
9. Com relação aos termos da citação, de fato não houve menção expressa à ausência de tombamento dos bens. Entretanto, verifica-se que os ex-gestores foram responsabilizados pela não localização dos equipamentos, irregularidade esta que não foi elidida nos autos. A ausência de tombamento foi percebida como causa direta e imediata da impossibilidade de localização dos itens adquiridos.
10. Os recorrentes argumentam que os equipamentos foram recebidos pelo Centro Integrado de Comunicação (CIOp) , setor integrante da estrutura da Segup, porém com pessoal administrativo próprio, que, por dedução, teria a atribuição de providenciar o tombamento dos bens. Contudo, os ex-gestores não trouxeram evidências de suas afirmações, tampouco elementos que lhes excluam da responsabilidade pela incorporação dos equipamentos ao patrimônio da Segup, seja de forma direta, seja indiretamente como supervisores da gestão administrativa da Secretaria.
11. A Serur, cabe comentar, também rejeitou esse argumento, avaliando que os recorrentes não apresentaram elementos que os eximissem da responsabilidade pelo tombamento. A propósito, se houvesse normativo interno isentando os dirigentes máximos da responsabilidade pela carga patrimonial da Segup, caberia aos responsáveis juntá-los aos autos.
12. Por conseguinte, renovando as vênias por divergir, considero que os argumentos recursais não se mostram suficientes para excluir a responsabilidade dos recorrentes quanto à não localização das três placas de circuito que constituíram o dano imputado no acórdão recorrido.
13. Por fim, diante da não localização desses equipamentos, creio não haver dúvida acerca da impropriedade do pagamento pelos respectivos serviços de instalação. Dessa forma, os presentes recursos em nada afetam a esfera de responsabilidade dos demais agentes condenados mediante o Acórdão 169/2019-TCU-Primeira Câmara.
14. Ante o exposto, este representante do Ministério Público de Contas apresenta entendimento divergente em relação ao da Serur e propõe que os presentes recursos de reconsideração sejam conhecidos, porém que, no mérito, seja-lhes negado provimento, de modo a manter o teor do acórdão recorrido nos seus exatos termos."
É o relatório.

8.1. Ana Amelia Lima d'Albuquerque de Oliveira (10506/OAB-PA), representando Ellen Margareth da Rocha Souza e Ivanildo Ferreira Alves.

Procurador Júlio Marcelo de Oliveira.

TOMADA DE CONTAS ESPECIAL. AUSÊNCIA DE COMPROVAÇÃO DA REGULAR APLICAÇÃO DOS RECURSOS FEDERAIS. INEXECUÇÃO PARCIAL DO CONVÊNIO. CONTAS IRREGULARES. DÉBITO. MULTA. RECURSOS DE RECONSIDERAÇÃO. NÃO CONHECIMENTO DO RECURSO APRESENTADO POR UM RESPONSÁVEL. CONHECIMENTO DOS DEMAIS. ARGUMENTOS INSUFICIENTES PARA REFORMA DO JULGADO. NEGATIVA DE PROVIMENTO.

TOMADA DE CONTAS ESPECIAL (TCE)

Secretaria de Recursos (Serur); Secretaria de Controle Externo de Tomada de Contas Especial (SecexTCE).

Em julgamento, recursos de reconsideração interpostos por Ellen Margareth da Rocha Souza, ex-Diretora Geral da Secretaria Executiva de Segurança Pública do Estado do Pará, e Ivanildo Ferreira Alves, ex-Secretário Executivo de Segurança Pública do Estado do Pará, contra o Acórdão 169/2019-TCU-Primeira Câmara, por meio do qual este Tribunal, no que interessa à presente impugnação, julgou irregulares as contas dos recorrentes, condenando-os, solidariamente, em débito, no valor original de R$ 21.517,79, e aplicando-lhes multa, no valor individual de R$ 3.000,00.
A tomada de contas especial que deu origem a estes autos foi instaurada pela Coordenação de Contabilidade da Secretaria Executiva do Ministério da Justiça em razão de impugnação parcial de despesas realizadas com recursos do Convênio Senasp/MJ 24/2003 (Siafi 483952) . 
Esse ajuste foi celebrado entre a União, por meio da Secretaria Nacional de Segurança Pública do Ministério da Justiça (concedente) , e o Governo do Estado do Pará, por meio da Secretaria Executiva de Estado de Segurança Pública (convenente) , com a vigência de 21/10/2003 até 1/1/2206, visando a "aquisição de veículos, armamentos, equipamentos de proteção policial, de informática, sistema de comunicação, realização de cursos, campanhas educativas e implantação de sistema de transmissão de dados móveis de alta velocidade, com vistas ao desenvolvimento de atividades operacionais, gestão de serviços, pesquisas e análise criminal a serem disponibilizadas, combate efetivo ao crime organizado e ao banditismo, intensificação do policiamento e ações que possibilitem a participação comunitária, de forma preventiva e proativa, no âmbito do Plano Nacional de Segurança Pública". 
Os recursos para implementação do objeto foram orçados em R$ 12.749.200,00, dos quais R$ 1.275,000,00 foram referentes à contrapartida do ente estadual e o restante, R$ 114.474.200,00, recursos federais. 
Os recorrentes foram condenados, no caso, em razão do pagamento pelo fornecimento de equipamentos não instalados e/ou não encontrados no âmbito do Contrato 19/2004, celebrado entre a convenente e o Consórcio Paraestado com recursos do aludido convênio.
Nesta oportunidade, buscam impugnar a decisão desta Corte aduzindo, em síntese, a prescrição das pretensões punitiva e ressarcitória e a execução do objeto do convênio, conforme detalhadamente exposto no relatório precedente.
Examinadas as razões recursais, a Serur propõe, em pareceres uniformes (peças 272-274) , dar provimento aos recursos de reconsideração para julgar regulares com ressalva as contas dos recorrentes e da empresa OLM Representações Ltda., tornando insubsistentes, por consequência, os itens 9.4, 9.5, 9.6, 9.9.1, 9.9.2 e 9.9.4 do acórdão recorrido. Propõe, adicionalmente, reduzir o valor da multa aplicada pelo item 9.9.3 a outro responsável, Dilermano Gomes Tavares.
O Ministério Público de Contas (MPTCU) divergiu da proposta da unidade instrutora, manifestando-se pela negativa de provimento dos recursos.
Feita essa breve contextualização, passo a decidir.
II
Preliminarmente, ratifico o despacho exarado no sentido de que os presentes recursos devem ser conhecidos, por preencherem os requisitos de admissibilidade previstos nos arts. 32, inciso I, e 33 da Lei 8.443/1992.
Quanto ao mérito, discordo da unidade instrutora e acolho a análise empreendida pelo Ministério Público junto ao TCU, transcrita no relatório precedente, razão pela qual incorporo seus fundamentos às minhas razões de decidir.
A respeito da prescrição da pretensão ressarcitória deste Tribunal, adoto, nestes autos, o entendimento reiterado desta Corte pela imprescritibilidade, até que haja maior segurança para se decidir nessa matéria, após a apreciação definitiva das questões levantadas no âmbito do RE 636.886.
Conforme tenho afirmado, ainda pairam muitas dúvidas e lacunas a serem sanadas, que tornam extremamente difícil a imediata aplicação no novo entendimento da Suprema Corte.
Acrescento, a título de registro, que, no caso, as análises da Serur demostram a inocorrência do decurso dos prazos de prescrição previstos no Código Civil, art. 205, e na Lei 9.873/1999.
Já acerca da prescrição da sanção, nos termos do entendimento firmado no Acórdão 1441/2016-TCU-Plenário, prolatado pelo Tribunal em incidente de uniformização de jurisprudência, a pretensão punitiva do TCU se subordina ao prazo geral de prescrição indicado no art. 205 do Código Civil, qual seja, de 10 anos, sendo esse prazo: contado a partir da data de ocorrência da irregularidade sancionada; interrompido pelo ato que ordenar a citação, a audiência ou oitiva da parte; e suspenso sempre que o responsável apresentar elementos adicionais de defesa.
Com base nesses parâmetros e considerando os termos iniciais indicados pela Serur (peça 272, p. 7) e as datas em que foram autorizadas as audiências e citações dos responsáveis, fatos interruptivos da prescrição, não verifico, no caso, o decurso do prazo decenal e, por conseguinte, a prescrição da pretensão punitiva do TCU em relação aos recorrentes.
Com relação à alegação de que o Convênio Senasp/MJ 24/2003 fora executado, rememorando os fatos sob julgamento, a Serur informa que recorrentes foram condenados em débito devido à informação contida em 'Relação de Localização de Equipamento', elaborada pelo Centro Integrado de Comunicação (CIOP) , segundo a qual os seguintes produtos, adquiridos por meio do Contrato 19/2004, não teriam sido localizados:
	Produto
	Descrição
	Qde
	Preço Unitário (R$) 
	Preço Total (R$) 

	Placa de circuito DDN6518A
	DISK EIDE 40G-KAND THE CPV 8540B (CARRIER BOARD) 
	1
	6.446,68
	6.446,68

	Placa de circuito DDN7090A
	MEMORY MEZZANINE MCP750
	1
	10.549,78
	10.549,78

	Placa de circuito DDN7048A
	POWER SUPPLY WITH FAN
	1
	4.521,33
	4.521,33

	TOTAL 
	-
	3
	-
	21.517,79

Os recorrentes sustentam, nesta ocasião, que os equipamentos não localizados foram recebidos diretamente pela comissão responsável do Centro Integrado de Comunicação (CIOP) , órgão vinculado à Secretaria de Segurança Pública do Pará, mas que contava com quadro próprio de servidores. Caberia, portanto, ao CIOP, e não aos recorrentes, o controle patrimonial dos referidos bens.
Após analisar essa irregularidade e as condutas descritas nos ofícios citatórios, a Serur concluiu ter havido prejuízo à defesa dos responsáveis, ora recorrentes. Isso porque eles teriam sido chamados aos autos em face da assinatura do contrato e da autorização do pagamento dos equipamentos não encontrados, ao passo que o fato relevante para a imputação de responsabilidade teria sido a falta de tombamento dos bens adquiridos, argumento apresentado pelo Ministério Público de Contas, posteriormente, portanto, às citações, e incorporado aos fundamentos da decisão, nos seguintes termos (peça 145, p. 5) :
'31. Concordo, em parte, com o representante do Parquet. Não vislumbro responsabilidade dos gestores pela mera assinatura do contrato ou pela autorização do pagamento dos equipamentos adquiridos. Os bens pagos e não localizados (R$ 21.517,79) merecem o ressarcimento ao erário, a cargo daqueles gestores que os receberam e não adotaram as providências para sua incorporação aos cofres pertinentes, por meio do competente tombamento, ou dela não se certificaram, quais sejam, os Srs. Ivanildo Ferreira Alves e Ellen Margareth da Rocha Souza.'  
Sendo assim, como a questão da falta de tombamento teria sido introduzida nos autos somente a partir do parecer do MPTCU, proferido depois das alegações apresentadas pelos responsáveis, ora recorrentes, restaria configurado, na visão da Serur, o prejuízo à defesa. 
Quanto ao mérito, a Serur entende haver incerteza sobre a possibilidade de os equipamentos terem sido recebidos após a saída dos recorrentes de suas respectivas funções, nos seguintes termos (peça 272, p. 11) :
"20.14. Assim sendo, tendo em vista não ser inequívoco que os recorrentes ainda ocupavam suas funções quando os equipamentos foram recebidos, não fica clara sua responsabilidade pela falta de efetivação do tombamento desses bens e, consequentemente, tampouco pelo seu extravio." (destaques inseridos) 
Por fim, considera que seria "indispensável que a deliberação recorrida deixasse claro e acima de qualquer dúvida o fundamento normativo da atribuição da responsabilidade pelo tombamento de bens aos recorrentes", o que não teria sido feito no caso sob exame (peça 272, p. 16) .
Feita essa breve síntese das conclusões da unidade instrutora, entendo que os argumentos recursais não são suficientes para fundamentar a reforma ou a anulação do acórdão recorrido. 
Quanto ao argumento de prejuízo à defesa, divirjo da unidade instrutora e alinho-me à análise do Parquet especializado. Com efeito, em que pese não ter havido menção expressa nos ofícios citatórios quanto à ausência de tombamento dos bens, a conduta pela qual foram chamados os recorrentes - pagamento pelo fornecimento de equipamentos não instalados e/ou não encontrados no âmbito do Contrato 19/2004 - possibilitou o conhecimento prévio da irregularidade e o exercício do direito constitucional de ampla defesa. 
Além disso, não se pode esquecer que, conforme preconiza o princípio da instrumentalidade das formas, consagrado no direito processual brasileiro, não há ineficácia do ato ou do processo (reconhecimento da nulidade) sem que seja demonstrado prejuízo à parte (pas de nullité sans grief) . 
Esse princípio está expressamente previsto no art. 171 do Regimento Interno/TCU:
"Art. 171. Nenhum ato será declarado nulo se do vício não resultar prejuízo para a parte, para o erário, para a apuração dos fatos pelo Tribunal ou para a deliberação adotada.
Parágrafo único. Quando puder decidir do mérito a favor da parte a quem aproveitaria a declaração de nulidade, o Tribunal não a pronunciará nem mandará repetir o ato ou suprir-lhe a falta."
Na mesma linha, o Código de Processo Civil brasileiro, com aplicação subsidiária aos processos que tramitam no TCU, dispõe, em seus arts. 282 e 283:
"Art. 282. Ao pronunciar a nulidade, o juiz declarará que atos são atingidos e ordenará as providências necessárias a fim de que sejam repetidos ou retificados.
§ 1o O ato não será repetido nem sua falta será suprida quando não prejudicar a parte.
§ 2o Quando puder decidir o mérito a favor da parte a quem aproveite a decretação da nulidade, o juiz não a pronunciará nem mandará repetir o ato ou suprir-lhe a falta.
Art. 283. O erro de forma do processo acarreta unicamente a anulação dos atos que não possam ser aproveitados, devendo ser praticados os que forem necessários a fim de se observarem as prescrições legais."
No caso sob exame, apesar de apresentarem capítulo específico nos recursos para tratar do direito de defesa, os recorrentes alegam somente que não tiveram suas razões consideradas pelo TCU. Ou seja, na própria visão deles não houve o prejuízo à defesa aduzido pela Serur. 
Tampouco vislumbro as aludidas incertezas em relação à condenação dos recorrentes, alinhando-me às conclusões e aos fundamentos apresentados pelo MPTCU. 
Conforme explica o Parquet especializado, após a fiscalização não ter encontrado as placas de circuito identificadas como DDN6518A, DDN7090A e DDN7048A, concluiu-se que elas teriam sido extraviadas, fato que teria sido propiciado pela ausência de tombamento dos bens recebidos pelo órgão público local. 
Um dos elementos de prova apresentado em suporte à conclusão da mencionada negligência por parte dos recorrentes foi o ofício elaborado pela própria Secretaria de Segurança Pública do Pará, datado de 4/5/2007, em que o órgão reconhece que esses equipamentos não haviam sido tombados (peça 5, p. 350) . 
Assim, diante da constatação de que o extravio teria sido propiciado pela ausência de tombamento dos bens recebidos pelo órgão público estadual, o TCU responsabilizou os dirigentes da Secretaria de Segurança Pública do Pará, convenente gestora dos recursos. Conforme sintetizou o MPTCU, "[s]uas responsabilizações nos autos fundamentaram-se em conduta negligente quanto à incorporação desses equipamentos ao patrimônio da secretaria local, seja por não terem providenciado o respectivo tombamento, seja por não terem se certificado dessa necessária medida administrativa" (peça 278, p. 1) . 
Por fim, não acolho o argumento recursal de que a responsabilidade pelo extravio dos equipamentos deveria ser imputada ao Centro Integrado de Comunicação (CIOP) , órgão vinculado à Secretaria de Segurança Pública do Pará, o qual teria, segundo alegam, recebido diretamente os equipamentos. 
Conforme ressaltou o Parquet especializado, os recorrentes não apresentaram evidências de suas afirmações, tampouco elementos que os excluam da responsabilidade pela incorporação dos equipamentos ao patrimônio da Secretaria de Segurança Pública do Pará, seja de forma direta ou indiretamente como supervisores da gestão administrativa do órgão estadual. Se havia normativo interno isentando os dirigentes máximos da responsabilidade pela carga patrimonial da Secretaria de Segurança Pública do Pará, caberia aos responsáveis juntá-los aos autos.
Não verifico, portanto, a existência de erro de procedimento ou de julgamento capazes de ensejar a anulação ou a reforma do juízo anteriormente formulado, como pretendem os recorrentes.
Feitas essas considerações, entendo que deve ser negado provimento aos presentes recursos, mantendo-se inalterada a deliberação ora impugnada.
	Ante o exposto, voto por que o Tribunal adote o Acórdão que ora submeto à deliberação deste Colegiado.
TCU, Sala das Sessões Ministro Luciano Brandão Alves de Souza, em 10 de agosto de 2021.
Ministro BRUNO DANTAS 
Relator